臺灣高雄地方法院民事判決　　　　　　　94年度訴字第1621號
原　　　告　丙○○
訴訟代理人　壬○○
被　　　告　劉威杰
　　　　　　即劉上華
　　　　　　劉岑妤
　　　　　　即劉采鑫
上2人共同　 辛○○
訴訟代理人
被　　　告　甲○○
訴訟代理人　乙○○
被　　　告　戊○○○
　　　　　　　　　　　　號
訴訟代理人　丁○○
被　　　告　庚○○
訴訟代理人　己○○
上列當事人間請求分割共有物事件，經本院於民國94年10月12日
言詞辯論終結，判決如下：
    主      文
被告庚○○應就其被繼承人蔡秋冬所有坐落高雄縣燕巢鄉○○段
第二一三地號土地之應有部分三八八九五分之三六○○辦理繼承
登記。
兩造共有坐落高雄縣燕巢鄉○○段第二一三地號土地准予分割。
分割方法為如附件所示之A 部分（面積四九○二點二一平方公尺
）均分歸被告戊○○○所有；B 部分（面積一一二七點九九平方
公尺）分歸被告庚○○所有；C 部分（面積點一四五七點○六平
方公尺）分歸被告甲○○所有；D 部分（面積四七○○點○六平
方公尺）分歸原告及被告劉威杰、劉岑妤各按其等應有部分比例
保持共有；E 部分（面積三八六點七九平方公尺）分歸兩造各按
其等應有部分比例保持共有。
訴訟費用由被告劉威杰、劉岑妤各負擔七七七九分之一○○○；
被告甲○○負擔三八八九五分之四六五○；被告戊○○○負擔三
八八九五分之一五六四五；被告庚○○負擔三八八九五分之三六
○○，餘由原告負擔。
    事實及理由
一、本件原告起訴主張坐落高雄縣燕巢鄉○○段第213 地號土地
    （地目旱，面積12574.14平方公尺，使用分區農業區）為兩
    造所共有（各人應有部分為原告及被告劉威杰、劉岑妤均為
    七七七九分之一○○○；被告甲○○三八八九五分之四六五
    ○；被告戊○○○三八八九五分之一五六四五；庚○○三八
    八九五分之三六○○，原權利人為其女蔡秋冬，而其業於94
    年6 月27日死亡，其應有部分應由被告庚○○1 人繼承），
    ，而系爭土地就其使用目的並非不能分割，且兩造亦未訂立
    不予分割之期限，惟兩造就分割之方法迄仍難以達成協議，
    為此乃依法訴請裁判分割，並請求依如附件所示之方法原物
    分配。
二、被告則均以系爭土地於前即均為各共有人依其占有位置畫界
    分管如附件所示，是依誠信原則，其分割方法即應依此為之
    始符公平等語為辯，並聲明求為判決依如附件所示之方法原
    物分配。
三、兩造不爭執之事項：
  (一)、系爭地號土地（地目旱，使用分區農業區，重測前為滾水
      段第407 地號）為兩造所共有（應有部分為原告及被告劉
      威杰、劉岑妤均為七七七九分之一○○○；被告甲○○三
      八八九五分之四六五○；被告戊○○○三八八九五分之一
      五六四五；被告庚○○三八八九五分之三六○○，原權利
      人為其女蔡秋冬，惟其業於94年6 月27日死亡，應有部分
      應由被告庚○○單獨繼承，現仍未辦理繼承登記），而兩
      造就前揭土地並未訂立不予分割之期限，且其等於起訴前
      就分割之方法亦無法達成協議。
  (二)、系爭土地之各共有人原即就之各有占有管領之位置。
  (三)、本件原告就系爭土地之分割願與被告劉威杰、劉岑妤各按
      其等應有部分比例繼續保持共有。
四、按「各共有人得隨時請求分割共有物」、「分割之方法不能
    協議決定者，法院得因任何共有人之聲請命為分配」、「每
    宗耕地分割後每人所有面積未達○‧二五公頃者，不得分割
    。但有下列情形之一者，不在此限︰四、本條例中華民國八
    十九年一月四日修正施行前之共有耕地，得分割為單獨所有
    。」，民法第823 條第1 項前段、第824 條第2 項及農業發
    展條例第16條第1 項第4 款分別定有明文，而「分割共有物
    ，性質上為處分行為，依民法第759 條規定，共有不動產之
    共有人中有人死亡時，於其繼承人未為繼承登記以前，固不
    得分割共有物。惟上訴人因被上訴人劉某就系爭建地尚未辦
    理繼承登記，依法不得為物權之處分。於本件訴訟中，請求
    劉某等辦理繼承登記，並合併對劉某等及其餘被上訴人為分
    割共有物之請求，不但符合訴訟經濟原則，抑與民法第759
    條及強制執行法第130 條規定之旨趣無違」，最高法院69年
    台上字第1012號亦著有判例可資參照。查系爭土地乃為兩造
    依前述應有部分比例所共有，而原共有人即訴外人蔡秋冬業
    於前開時日死亡，其應有部分應由被告庚○○繼承，另兩造
    就此並未訂立不予分割之期限，且兩造就分割之方法亦無法
    達成協議已如上述，而除被告庚○○之被繼承人即訴外人蔡
    秋冬就系爭土地之取得日期係於92年8 月27日外，餘之共有
    人乃均係在89年1 月4 日前即已共有，另訴外人蔡秋冬原有
    之應有部分係由其父蔡水池之遺產分割登記而來，惟訴外人
    蔡水池在53年8 月21日即已因買賣而登記共有乙節，此有土
    地登記謄本在卷可稽，並經被告提出土地登記簿謄本為本院
    核對屬實，是系爭土地雖因其地目為旱，且使用分區亦為農
    業區而屬耕地，惟被告庚○○之被繼承人即訴外人蔡秋冬之
    前手蔡水池及其餘共有人既係於89年1 月4 日農業發展條例
    修正施行前即已為共有，則訴外人蔡秋冬雖係於92年8 月27
    日後始因分割繼承而為共有，且系爭耕地於分割後每人所有
    面積並未均達0.25公頃以上，惟此原已得請求分割之耕地並
    不因共有人嗣後之變更而致該受讓人即訴外人蔡秋冬因此喪
    失原物分割之權利，故本件自仍得分割為單獨所有自明。今
    系爭土地按農業發展條例規定既得分割，就其使用目的上自
    無不能分割之情形，而兩造間亦未訂有不分割期限之特約，
    且兩造於起訴前就系爭土地之分割方法並未能協議決定，則
    各共有人自得訴請為裁判分割，而原共有人即訴外人蔡秋冬
    於分割前既已死亡，且其繼承人即被告庚○○亦尚未為繼承
    之登記，為使系爭土地得以分割，被告庚○○自應先就其被
    繼承人蔡秋冬共有系爭土地之應有部分辦理繼承登記，從而
    原告訴請被告庚○○應先按其應繼分辦理繼承登記，並為裁
    判分割系爭土地，依法洵屬正當，自應予以准許。
五、末按「分割共有物，以消滅共有關係為目的。法院裁判分割
    共有土地時，除因該土地內部分土地之使用目的不能分割（
    如為道路）或部分共有人仍願維持其共有關係，應就該部分
    土地不予分割或准該部分共有人成立新共有關係外，應將土
    地分配於各共有人單獨所有」、「查分割共有物固不受分管
    契約之拘束，惟儘量依各共有人使用現狀定分割方法，以維
    持現狀，減少共有人所受損害，當不失為裁判分割斟酌之一
    種原則。」，最高法院69年台上字第1831號及82年度台上字
    第1990號分別著有判例或判決意旨可資參照。查系爭土地現
    為空地，其北臨唯一之3 米農道以為出入，現場係以插竹及
    種樹為界，惟現均呈休耕狀態乙節，此經本院會同高雄縣岡
    山地政事務所人員到場勘測屬實，並製有勘驗筆錄、照片等
    在卷可憑，另系爭土地得為原物分割時，原告乃願與被告劉
    威杰、劉岑妤各按其等應有部分比例繼續保持共有已如上述
    ，而兩造乃均願如附件所示之占有位置而為分割乙情，亦為
    兩造於本院審理中所陳明，則系爭土地現既均屬空地，且各
    占有人亦均現實管領如附件所示之位置及範圍，則考量共有
    人之占有現狀、分配意願及系爭土地之價值等情，並依其使
    用目的而應由兩造按其等應有部分比例維持其共有關係致不
    能分割之自設農道部分，爰僅依多數共有人即被告之要求予
    以拓其各人就系爭土地分割後之分配位置自應以兩造陳明之
    分割方法即如附件所示者為符兩造利益及社會經濟而屬適當
    ，爰定其分割方法如主文第2 項所示。
六、據上論結，本件原告之訴為有理由，合依民事訴訟法第80條
    之1 、第85條第1 項，判決如主文。
中　　華　　民　　國　　94　　年　　10　　月　　26　　日
                        民事第五庭
                                法　官　黃宏欽
正本係照原本作成。
如不服本判決，應於送達後20日內，向本院提出上訴狀並表明上
訴理由，如於本判決送達前提起上訴者，應於判決送達後10日內
補提上訴理由書（須附繕本）。
中　　華　　民　　國　　94　　年　　10　　月　　126 　日
                                書記官　楊明月
